【裁判字號】    97,上易,2961
【裁判日期】    971230
【裁判案由】    恐嚇
【裁判全文】
臺灣高等法院刑事判決                97年度上易字第2961號
上  訴  人  臺灣桃園地方法院檢察署檢察官
被      告  乙○○
上列上訴人因被告恐嚇案件，不服臺灣桃園地方法院97年度易字
第216號，中華民國97年10月15日第一審判決（起訴案號：臺灣
桃園地方法院檢察署96年度偵字第6382號），提起上訴，本院判
決如下：
    主  文
上訴駁回。
    理  由
一、公訴意旨略以：乙○○意圖為自己不法所有，於民國（下同
    ）95年10月15日14時許，夥同二名姓名、年籍不詳之成年男
    子前往桃園縣大園鄉埔心村20鄰95號甲○○住處，以甲○○
    於92年間向警方檢舉被告乙○○違反毒品危害防制條例為由
    ，強迫甲○○簽立票面金額均為新臺幣（下同）一百萬元之
    本票三張以賠償損失，經甲○○拒絕，被告乙○○竟以「你
    若不簽本票，就要用裝有愛滋病血的針筒往你身上注射」等
    語恐嚇甲○○，致甲○○心生畏懼而簽下本票。因認被告乙
    ○○係犯刑法第346條第1項之恐嚇取財罪嫌云云。
二、按犯罪事實應依證據認定之，無證據不得認定犯罪事實，不
    能證明被告犯罪者，應諭知無罪之判決，刑事訴訟法第154
    條第2項、第301條第1項分別定有明文。又犯罪事實之認定
    ，應憑證據，如未能發現相當證據，或證據不足以證明，自
    不能以推測或擬制之方法，作為裁判基礎，最高法院40年台
    上字第86號判例著有明文；且認定犯罪事實所憑之證據，雖
    不以直接證據為限，間接證據亦包括在內，然而無論直接證
    據或間接證據，其為訴訟上之證明，須於通常一般之人均不
    致有所懷疑，而得確信其為真實之程度者，始得據為有罪之
    認定，倘其證明尚未達到此一程度，而有合理之懷疑存在而
    無從使事實審法院得有罪之確信時，即應由法院為諭知被告
    無罪之判決，最高法院76年台上字第4986號判例亦著有明文
    。再檢察官對於起訴之犯罪事實，仍應負提出證據及說服之
    實質舉證責任，倘其所提出之證據，不足為被告有罪之積極
    證明，或其指出證明之方法，無從說服法院以形成被告有罪
    之心證，基於無罪推定之原則，自應為被告無罪判決之諭知
    ，有最高法院92年度台上字第128號判例可參。另告訴人之
    告訴，係以使被告受刑事訴追為目的，是其陳述是否與事實
    相符，仍應調查其他證據以資審認，此亦有最高法院52年台
    上字第1300號判例可稽。
三、證據能力方面：按被告以外之人於審判外之陳述，雖不符前
    4條之規定，而經當事人於審判程序同意作為證據，法院審
    酌該言詞陳述或書面陳述作成時之情況，認為適當者，亦得
    為證據；當事人、代理人或辯護人於法院調查證據時，知有
    第159條第1項不得為證據之情形，而未於言詞辯論終結前聲
    明異議者，視為有前項之同意，刑事訴訟法第159條之5就此
    定有明文。而本案所引用之供述證據，經依法踐行調查證據
    程序，公訴人、被告均不爭執各該供述證據之證據能力，且
    迄言詞辯論終結前未就供述證據之證據能力聲明異議，又查
    無依法應排除其證據能力之情形，是後述所引用供述證據之
    證據能力均無疑義，依法自有證據能力，均得作為本案證據
    。另本票影本三張、原審簡易庭95年度票字第14242號民事
    裁定、95年度桃簡字第2283號民事簡易判決、桃園縣政府警
    察局受理刑事案件報案三聯單，均與本案事實具有自然關聯
    性，復屬書證性質，且查無事證足認有違背法定程式或經偽
    造、變造所取得之情事，況公訴人及被告對此部分之證據能
    力亦不爭執，堪認均有證據能力。
四、公訴意旨認被告乙○○涉有上揭恐嚇取財罪嫌，係以被告之
    供述、告訴人甲○○之指訴、證人王楊磚妹、周燕珠之證述
    、本票影本三張等為其主要論據。
五、訊據被告乙○○固坦承於上揭時間，與另二名友人前往上揭
    甲○○之住處要求甲○○簽立票面金額均為一百萬元之本票
    三張，然否認恐嚇取財犯行，辯稱略以：「甲○○於91年間
    陸續向我借款二百八十幾萬元，於95年執行完畢出獄後希望
    甲○○返還借款，才會要求甲○○簽立本票，因加計利息所
    以才會要求甲○○簽立三百萬元之本票，當時甲○○沒有表
    示任何意見就簽名了，我或同行之友人都沒有對甲○○說過
    前揭恐嚇的話語」等語。經查：
(一)、被告乙○○於上揭時間，與另二名友人前往上揭甲○○之住
    處要求甲○○簽立票面金額均為一百萬元之本票三張之事實
    ，業據被告坦承不諱，核與證人即告訴人甲○○、證人王楊
    磚妹於警詢或於偵查及原審證述明確（度偵字第6382號卷第
    4至5頁、第23至24頁、第6至7頁，偵續字第216號卷第29至
    30 頁；原審卷第36至44頁），復有本票影本三張在卷可稽
    （偵字第6382號卷第30至32頁），堪信為真實。
(二)、證人即告訴人甲○○於警詢、偵查及原審固證述：「並沒有
    欠被告三百萬元，當天被告是以我去檢舉被告毒品案件為由
    ，要求我賠償三百萬元，並以前揭恐嚇之話語要我簽本票」
    云云（96年度偵字第6382號卷第4至5頁、第23至24頁；96年
    度偵續字第216號卷第29至30頁；原審卷第36至44頁）。惟
    證人周燕珠於原審民事簡易庭95年度桃簡字第2283號原告甲
    ○○與被告乙○○確認本票債權不存在案件證述：「我與被
    告、甲○○都是朋友，甲○○曾於91、92年間在我住處向被
    告借過二、三次錢，因為當時甲○○在我家賭博輸錢，就要
    借錢，我有看到被告當場交付紙袋給甲○○，而甲○○就從
    紙袋內拿錢出來賭博，至於紙袋內裝多少錢我不清楚」等語
    （偵續字第230號卷第16至19頁），且該民事案件亦經原審
    民事簡易庭駁回原告甲○○之訴，有原審95年度桃簡字第22
    83號民事簡易判決在卷可查（偵續字第230號卷第32至34頁
    ），足認被告所稱甲○○曾於91年間向其借款之辯解，並非
    憑空杜撰，堪信屬實。
(三)、告訴人甲○○於警詢、偵查、原審另證述：「被告有對我為
    前揭恐嚇之話語」云云，然此部分僅有告訴人之片面指訴，
    揆諸首揭判例之說明，其陳述是否與事實相符，仍應調查其
    他證據以資審認。查告訴人就其與被告間究有無債權債務關
    係一情，既為與事實相違之陳述，足見其證詞之憑信性已顯
    較被告之辯解為低，是告訴人上開指述自難遽予採信。且參
    諸證人王楊磚妹於警詢及原審證述：「案發當天，我回去時
    甲○○已經簽完本票，當時被告一個人在屋內，另二個人在
    屋外」等語（96年度偵字第6382號卷第6至7頁、原審97年7
    月17日審判筆錄第10至11頁），證人王楊磚妹既未親見甲○
    ○簽立本票過程，是以證人王楊磚妹此部分所述，自無從採
    為認定告訴人甲○○上揭指述是否與事實相符之依據，而本
    件復查無得以證明告訴人甲○○上揭證述為真之補強證據，
    自難僅憑告訴人低憑信性之片面指述而為被告不利之認定。
(四)、況倘告訴人甲○○於95年10月15日即遭被告恐嚇而簽立本票
    ，其理應即刻向司法或警察機關報案，以利司法或警察機關
    儘速查緝被告、保全證據及釐清其將來之票據責任，然告訴
    人遲至被告對其提起本票裁定後，始於同年11月9日向警察
    機關報案乙情，有原審簡易庭95年度票字第1424 2號民事裁
    定1份、桃園縣政府警察局受理刑事案件報案三聯單1紙在卷
    可憑（偵字第6382號卷第16頁、原審95年度桃簡字第2283號
    卷第4頁），則告訴人提起本件告訴之動機亦值審究。
(五)、檢察官上訴書雖略以：「本件證人周燕珠雖能證述被告與告
    訴人間有借款，然證人亦證述不清楚二人間之借款金額，且
    被告復自陳告訴人借款僅二百餘萬元，未達三百萬元，故縱
    使被告與告訴人間有借貸關係存在，金額亦未達三百萬元，
    既未達三百萬元，何以告訴人會同意簽立三百萬元之本票予
    被告，故於超出借款金額之範圍，難認被告無恐嚇取財之犯
    意」等語，但查，本件檢察官於不起訴處分書已經記載略以
    ：「告訴人甲○○認被告乙○○涉有上開犯嫌，無非以其母
    親王楊磚妹曾看見被告三人在其家中，及本票發票日為92年
    8月1日，而當時仍在監，不可能開票為其論據，然訊據被告
    固坦承自告訴人處取得本票三張，惟否認涉有上開犯嫌，辯
    稱：甲○○在91年間先後借三百萬，後來與甲○○先後入監
    服刑，95年9月12日假釋出監後便要求甲○○開本票，因為
    不懂票據，發票日與到期日都是亂寫的等語。經查，證人王
    楊磚妹業於警詢證稱：當天有看見甲○○、乙○○和二名男
    子在客廳，但回來時甲○○已簽下本票，未見脅迫當時情形
    等語，與告訴人所稱母親曾見遭脅迫一節不符，則告訴人指
    訴是否為真，已非無疑。次查，證人周燕珠即告訴人與被告
    友人復於96年4月16日在台灣桃園地方法院簡易庭95年度桃
    簡字第2283號確認本票債權不存在案件言詞辯論庭中，結證
    稱：確實見過甲○○向被告借錢一節，足認被告所辯告訴人
    曾向伊借款一節並非無據。衡情告訴人雖指稱於95年10月15
    日遭恐嚇取財，惟其於母返家時未予求助，甚或在被告離去
    後亦未立即報警，則殊難想像其係因心生畏懼始簽署上開本
    票之情，其雖執票載發票日其尚在監為由，主張非出於自願
    而開票云云，然依我國民情，票載發票日或到期日常係由票
    據關係人自行約定後填載，於實際日期不同之情所在多有，
    尚難據此認定上開本票係發票人於非自願情況下所簽發。此
    外，復查無其他積極證據足認被告涉有何犯嫌，揆諸前開說
    明，應認其罪嫌不足」等語，是檢察官上訴所陳與檢察官之
    不起訴處分書之認定，顯然不合，而難認為有理由。
(六)、綜上，公訴人提出之證據尚不足以形成被告乙○○確有公訴
    意旨所指恐嚇取財犯行之確切心證。此外，復查無其他積極
    證據足資證明被告乙○○有公訴意旨所指上開犯行，揆諸首
    揭法條及判例意旨說明，既不能證明被告犯罪，自應依法諭
    知被告無罪之判決。
六、原審以不能證明被告犯罪，而為其無罪之諭知，經核原判決
    並無違誤，檢察官以前詞提起上訴，以推測之詞指摘原判決
    不當，請求撤銷改判，為無理由，應予駁回。
據上論斷，應依刑事訴訟法第368條，判決如主文。
本案經檢察官楊秀蘭到庭執行職務。
中    華    民    國    97    年    12    月    30    日
                  刑事第十二庭  審判長法  官   蔡永昌
                                      法  官   陳榮和
                                      法  官   施俊堯
以上正本證明與原本無異。
不得上訴。
                                      書記官   顧哲瑜
中    華    民    國    97    年    12    月    31    日


司法院資訊處製作；財團法人民間司法改革基金會備份。
